【裁判字號】    92,台上,243
【裁判日期】    920129
【裁判案由】    清償債務
【裁判全文】
最高法院民事判決                                九十二年度台上字第二四三號
    上  訴  人  甲○○
    訴訟代理人  李吉隆律師
    上  訴  人  丙○○
                乙○○
    共      同
    訴訟代理人  李秋銘律師
右當事人間請求清償債務事件，兩造對於中華民國九十年五月十五日台灣高等法院第
二審判決（八十九年度重上字第四五三號），各自提起上訴，本院判決如左：
    主  文
兩造上訴均駁回。
第三審訴訟費用由兩造各自負擔。
    理  由
第三人廖淑美、鄭炳輝於民國九十一年五月具狀代上訴人甲○○承當訴訟，經本院於
九十一年七月二十四日以九一台民丙字第三六六三號通知當事人甲○○、乙○○、丙
○○於文到七日內具狀陳明是否同意廖淑美、鄭炳輝代甲○○承當訴訟，乙○○、丙
○○、甲○○（寄存送達）分別於九十一年七月二十六日、同年月三十日收受，均未
具狀陳明同意，仍應由甲○○繼續本件訴訟，合先明。
本件上訴人甲○○主張：陳國詮於八十七年十一月三十日與對造上訴人丙○○、乙○
○（下稱丙○○等）簽訂不動產買賣契約書，以新台幣（以下同）二億八十三萬八千
八百二十五元向丙○○購買其所有頭城鎮○○○段拔雅林小段六號土地應有部分二分
之一（下稱拔雅林小段土地）及乙○○所有同地段武營小段一○五｜一一、一○五｜
一二、一○五｜一四地號土地（下稱武營小段土地，與拔雅林小段土地合稱系爭土地
 )，並於簽約時交付定金五千萬元。因武營小段土地於八十三年七月十二日經台灣銀
行聲請查封，雙方乃約定於陳國詮給付第二期款一億元同時，丙○○等應向台灣銀行
辦理啟封及塗銷抵押權登記，於契約成立後，系爭土地如有新增抵押權或查封，丙○
○等應於一個月內塗銷，否則視為違約，應將陳國詮給付款項加一倍返還。嗣武營小
段土地於八十八年五月二十四日經債權人羅小鳳、羅蘋等人聲請查封；拔雅林小段土
地則於同年六月三十日為臺灣省合作金庫（下稱合庫）聲請查封，陳國詮於同年八月
十三日函催丙○○等於文到七天內就系爭土地辦妥撤銷強制執行程序及啟封事宜，未
獲置理，遂於同年月二十三日解除買賣契約，並催告丙○○等於文到三日內，返還定
金暨違約金一億元，陳國銓於訴訟繫屬中將其本於買賣契約所生權利義務讓與伊，經
丙○○等同意由伊承當訴訟等情，求為命(一)丙○○、乙○○連帶給付伊八千九百六十
七萬元，其中四千四百八十三萬五千元自八十七年十二月二日起算，其餘四千四百八
十三萬五千元自八十八年八月二十八日起算，均至清償日止按年息百分之五計算利息
。(二)丙○○給付伊一千零三十三萬元，其中五百十六萬五千元自八十七年十二月二日
起算，其餘五百十六萬五仟元自八十八年八月二十八日起算，均至清償日止按年息百
分之五計算利息之判決。
上訴人乙○○等則以：兩造已於八十八年七月二十七日協議，伊於八十八年八月底前
將查封及土地計劃道路分割未完成等因素排除，陳國銓給付價金之期限亦延至同年八
月底，則陳國銓於同年月二十三日以伊等遲延為由主張解除契約，即屬無據。陳國銓
主張之違約金亦屬過高等語，資為抗辯。
原審以：兩造於八十七年十一月三十日簽訂不動產買賣契約書，由陳國銓以二億八十
三萬八千八百二十五元購買丙○○所有拔雅林小段土地及乙○○所有武營小段土地，
陳國銓於訂約當日交付其簽發、付款人為聯邦銀行蘆洲分行、發票日八十七年十二月
一日、票號UA993271至UA993275、面額均為一千萬元之支票五紙，共五千萬元予丙○
○等，均已於八十七年十二月一日兌現。簽約時因武營小段土地業於八十三年七月十
二日經台灣銀行聲請查封，故雙方約定於陳國銓給付第二期價款一億元同時，丙○○
等應辦理啟封及塗銷抵押權。且於買賣成立後，系爭買賣土地中任一筆有新增抵押權
或遭查封，丙○○等應於一個月內塗銷及啟封，否則視為違約，丙○○等應依買賣契
約第七條後段規定，將陳國銓已付之款項加一倍返還。嗣武營小段土地於八十八年五
月二十四日為訴外人羅小鳳、羅蘋等人聲請查封，拔雅林小段土地亦於同年六月三十
日為合作金庫聲請查封。陳國銓乃於同年八月十三日函催丙○○等於文到七天內就系
爭土地辦妥撤銷強制執行程序及啟封事宜，因未獲置理，於同年月二十三日發函解除
買賣契約，並催告丙○○等於文到三日內，返還定金暨違約金計一億元之事實，為兩
造所不爭，並有買賣契約、支票、轉帳單、匯款單、存證信函及掛號郵件收件回執可
據。系爭買賣契約書中其他約定事項第五款約定：「於本買賣成立後，如有新增抵押
或查封，乙方（即丙○○等二人）應於事發一個月內負責塗銷，否則視為違約。」，
而系爭土地中之武營小段土地於買賣成立後之八十八年五月二十四日為羅小鳳、羅蘋
等人查封，拔雅林小段土地則於同年六月三十日經合庫查封，為丙○○等所不爭，又
系爭不動產買賣契約簽訂後，因就系爭土地是否有預定計劃道路用地在內發生疑義，
兩造於八十八年五月十九日簽立協議書：「一關於甲（即陳國銓）、乙（即丙○○等
）雙方於八十七年十一月三十日簽訂不動產買賣契約書，茲因甲方近期查證得知本案
之一Ｏ五之一一、一Ｏ五之一二地號（頭城鎮○○○段武營小段）部分為計劃道路。
但乙方於八十七年十一月三十日買賣簽約及於八十七年十二月八日領得都市土地使用
分區證明時一Ｏ五之一一、一Ｏ五之一二地號全部為住宅區。如果部分為道路用地時
，則因道路用地不在買賣標的範圍。雙方同意由乙方於八十八年七月三十一日以前查
明，如確定部分有計劃道路，其面積不予計入買賣，並於總價款中扣除道路面積之金
額。同時提出申請辦理分割。分割完成後同時供作公眾及甲方通行使用。日後政府徵
收之補償費用由乙方領取。二本案如無計劃道路情事時，雙方按照八十七年十一月三
十日原簽契約履行。三茲因前項原因雙方同意原契約其他約定第二項之交款期限展延
至八十八年七月三十一日」。證人即書立協議書之陳章琳證稱：「因為原來買賣土地
有部分可能為計畫道路用地，當事人要查證，如是計畫道路用地，當事人要將該部分
排除在買賣範圍之外，並將繳款日期延後到八十八年七月三十一日」、「我寫協議書
時，我沒有參考土地登記謄本，所以我不知道系爭土地有無被查封。」。證人即代書
潘培鑫證述：「定買賣契約時並沒有託我們事務所去查系爭土地分區使用情況及都市
計畫情形，買賣當時系爭土地是以住宅使用計算總價金，契約訂立後，我去申請分區
使用，分區使用情形是住宅區，但隔了一個多月後陳國詮再申請時才知道有部分土地
為計畫道路，因此兩造就協議，……按照協議書的內容，系爭土地須於八十八年七月
三十一日辦理道路分割，七月三十一日前我已經依約辦理分割出來，但要辦理移轉時
，因土地又被第三人羅小鳳查封沒有辦法辦理移轉手續，……」等語，足證該協議書
僅就系爭土地是否有計劃道路乙節為協議，未及於系爭土地是否為他人查封或變更丙
○○等依買賣契約書其他約定事項第五款所負之義務。次依卷附承諾書載稱：「茲為
本人出售頭城鎮○○○段武營小段一Ｏ五之十四地號以及六地號等四筆土地於台端，
依約應於八十八年七月底收受台端土地價金，並點交及過戶予台端，惟因本人個人因
素及土地計劃道路分割未完成等因素，擬請台端將繳交土地價金日期延至八十八年八
月底，待本人將上述因素排除，並承諾就計劃道路分割完成能依約點交土地過戶及辦
理，始收受上項價金，恐口說無憑，特立本承諾書以示負責。」，惟陳國銓否認就該
承諾書內容與丙○○等達成合意，而該承諾書上並無陳國銓之簽章，顯係丙○○等片
面所出具，陳國銓更於承諾書所載期限屆滿前之八十八年八月十三日函催丙○○等於
文到七天內就系爭土地辦妥撤銷強制執行程序及啟封事宜，同年月二十三日復發函解
除買賣契約，足認陳國銓未就承諾書之內容與丙○○等達成合意，是丙○○等既無法
舉證證明兩造就承諾書之內容已達成合意，自不因陳國銓收受此承諾書即認其默示同
意承諾書之內容，故丙○○等抗辯陳國銓對承諾書之內容有默示同意，亦不足採。丙
○○等既未依約辦妥撤銷強制執行程序及啟封事宜，陳國銓自得解除買賣契約。系爭
不動產買賣契約書第七條及其他約定事項第六條分別約定：「本約經雙方同意成立，
雙方均應確實照約履行否則自願負民法第二百四十九條之責任，即萬一甲方違約或毀
約不買時，其所付款項視為定金無條件歸屬乙方作違約金，如乙方違約或反悔不賣時
應將甲方已付之款項加一倍返還甲方，各無異言。」、「就本買賣契約之履行，丙○
○願意負連帶保證之責」，系爭買賣契約已於八十八年八月二十四日解除，則陳國銓
請求乙○○、丙○○連帶返還定金四千四百八十三萬五千元，及自受領時即八十七年
十二月二日起算，及請求丙○○返還定金五百一十六萬五千元及自八十七年十二月二
日起，均至清償日止各按年息百分之五計算之利息，自屬有據，應予准許。系爭買賣
契約訂立後，陳國銓雖與裕高公司簽訂合建契約，其中第四條、第八條、第十四條分
別就雙方各自出售之土地、房屋之總價，六千萬元之保證金、及違約之賠償予已約定
。依陳國銓及證人林敏勇所述，裕高公司於合建協議書簽訂後，僅停留在設計圖之階
段，並未投入資本用作建築之相關事宜，經審酌丙○○等違約情節及合建契約之利益
在近年來經濟景氣持續低靡，難以高估等情事，認陳國銓主張五千萬元之違約金應屬
過高。就陳國銓請求乙○○、丙○○連帶給付四千四百八十三萬五千元部分，酌減為
六百萬元；就其請求丙○○給付五百一十六萬五千元違約金部分，酌減為六十萬元。
又陳國銓於八十八年八月二十三日函催丙○○等於文到三日內返還定金暨違約金，丙
○○等於同年月二十四日收受，有存證信函及回執在卷可憑，則丙○○等二人自同年
月二十八日起負遲延責任，故陳國銓並請求自八十八年八月二十八日起，至清償日止
，按年息百分之五計算之利息。從而甲○○承當本件訴訟後，請求乙○○、丙○○應
連帶給付五千零八十三萬五千元，其中四千四百八十三萬五千元自八十七年十二月二
日起算，其餘六百萬元自八十八年八月二十八日起算，均至清償日止，按年息百分之
五計算之利息。丙○○應給付五百七十六萬五千元，其中五百一十六萬五千元自八十
七年十二月二日起算，其餘六十萬元自八十八年八月二十八日起算，均至清償日止按
年息百分之五計算之利息，自屬有據等詞，因而將維持第一審所為甲○○一部分勝訴
，一部敗訴之判決，駁回兩造之上訴，經核於法洵無違誤。
查原審認定系爭不動產買賣契約第七條及其他約定事項第六條違約金之約定過高，並
斟酌丙○○等違約情節及近年經濟情勢低靡等一切情狀，分別酌減違約金為六百萬元
及六十萬元，已說明理由。又原審係以承諾書為丙○○等片面出具，丙○○等又不能
證明兩造就承諾書之內容已達成合意，認該承諾書內所載點交土地過戶及辦理之期限
延至八十八年八月底之內容，不足以拘束陳國銓，經核並無不當。至原判決贅論「本
人因素是否指爭土地再度被查封之事，因該承諾書既屬無效，自無庸審酌」等語，核
與判決結果不生影響。再遲延之債務，以支付金錢為標的者，債權人得請求依法定利
率計算之遲延利息，民法第二百三十三條第一項定有明文。陳國銓之請求係以支付金
錢為標的，且經陳國銓催告丙○○等限期給付違約金未付，陳國銓自得請求遲延利息
。兩造上訴論旨，復就原審認定事實、取捨證據及解釋契約之職權行使，各自指摘原
判決關於其敗訴部分不當，聲明廢棄，均難認為有理由。
據上論結，本件兩造上訴均無理由，依民事訴訟法第四百八十一條、第四百四十九條
第一項、第七十八條，判決如主文。
中      華      民      國    九十二    年      一      月    二十九    日
                              最高法院民事第六庭
                                  審判長法官  吳  正  一
                                        法官  劉  福  來
                                        法官  鄭  玉  山
                                        法官  黃  義  豐
                                        法官  許  澍  林
      右正本證明與原本無異
                                              書  記  官
中      華      民      國    九十二    年      二      月    二十五    日


司法院資訊處製作；財團法人民間司法改革基金會備份。
